臺灣高等法院民事判決　　　　　　　　95年度上易字第914號
上　訴　人　　甲○○
　　　　　　　乙○○
共　　　同
訴訟代理人　　陳舜銘律師
被 上訴 人　　丙○○
訴訟代理人　　黃大豐
上列當事人間請求損害賠償事件，上訴人對於中華民國95年9月
18日臺灣新竹地方法院95年度訴字第350號第一審判決提起上訴
，經本院於96年2月6日言詞辯論終結，判決如下：
    主      文
上訴駁回。
第二審訴訟費用由上訴人連帶負擔。
    事實及理由
一、本件上訴人聲明求為判決：(一)原判決關於不利上訴人部分廢
    棄。(二)上開廢棄部分，被上訴人在第一審之訴駁回。
    被上訴人聲明求為判決：上訴駁回。
二、被上訴人起訴主張：伊與上訴人乙○○於民國（下同）81年
    3月3日結婚，嗣於91年11月11日經法院判決離婚確定，惟上
    訴人乙○○竟於其與伊婚姻關係存續期間，與上訴人甲○○
    通姦，並於92年6月1日產下一子即訴外人邱柏恩，致伊在精
    神上感受莫大痛苦等情，爰依侵權行為之法則，求為命上訴
    人連帶給付新臺幣（下同）20萬元之判決 (另超過上開金額
    部分之請求，業經原審判決被上訴人敗訴確定)。
    上訴人則以：上訴人張容結係於其與被上訴人之離婚判決確
    定後，始自上訴人甲○○受胎，惟因父喪期間過於勞累，致
    於受胎期間約28至29週左右之92年6月1日即早產生下訴外人
    邱柏恩，雖大陸地區之醫院所開立訴外人邱柏恩之出生證明
    ，曾誤載其出生時體重為2,800公克，身長為48公分，惟該
    醫院業已更正其出生證明之記載為體重1,500公克、身長為
    35公分，又上訴人乙○○係於91年10月14日收受法院准予離
    婚之判決正本，而誤以為該日即為判決確定之日，縱上訴人
    彼此間於91年10月14日至91年11月11日之期間發生性行為，
    主觀上亦無通姦之故意或過失可言，況被上訴人於與上訴人
    張容結婚姻關係存續期間，均視上訴人張容結為財產，不時
    施予毆打、侮辱，故被上訴人就雙方之離婚亦與有過失，且
    甲○○之收入微薄，尚需扶養2名幼子及高齡母親，生活清
    苦，亦應依民法第218條之規定，酌減上訴人之賠償金額云
    云，資為抗辯。
三、經查被上訴人主張伊與上訴人乙○○於81年3月3日結婚，嗣
    於91年11月11日經法院判決離婚確定，而上訴人乙○○係自
    上訴人甲○○受胎，於92年6月1日產下訴外人邱柏恩之事實
    ，業據其提出臺灣新竹地方法院94年度親字第5號確認子女
    生父事件判決、中華人民共和國衛生部92年6月1日簽發之訴
    外人邱柏恩出生醫學證明、法務部調查局93年11月15日調科
    肆字第09300453740號鑑定通知書及中華人民共和國廣東省
    公證處93年8月13日 (2004)粵公證內字第46059號公證書為
    證 (見原審卷10至11、24、26、29頁)，且為上訴人所不爭
    執，自堪認為真實。
四、被上訴人另主張上訴人乙○○係於其與伊之婚姻關係存續中
    ，與上訴人甲○○通姦而受胎，始產下訴外人邱柏恩等語；
    而上訴人則予以否認，並以前揭情詞置辯。經查：
(一)、按從子女出生日回溯第181日起至302日止為受胎期間，民法
    第1062條第1項定有明文。訴外人邱柏恩係於92年6月1日出
    生，既如上述，依上揭規定，上訴人乙○○之法定受胎期間
    應為91年8月4日至91年12月3日間。而上訴人乙○○與被上
    訴人間之婚姻關係係於91年11月11日始因判決離婚確定而消
    滅，已如上述，是上訴人乙○○之法定受胎期間係跨越其與
    被上訴人之婚姻關係消滅前、後，自有必要進一步確認其實
    際受胎期間究係於何時，以認定上訴人間是否有通姦之行為
    。
(二)、上訴人乙○○於依法定代理人之身分代理訴外人邱柏恩對被
    上訴人提起之上開確認子女生父事件中，曾提出上開中華人
    民共和國衛生部所簽發之訴外人邱柏恩之出生醫學證明為證
    (見原審卷24頁)，經核該出生醫學證明已載明，訴外人邱柏
    恩出生時之健康狀況為「一般」、體重「2,800公克」、身
    長「48公分」；而依上揭記載已足以推知訴外人邱柏恩出生
    時為大於36週以上或足月生產之嬰兒，亦據新竹市醫師公會
    函覆明確 (見原審卷85頁)，是上訴人乙○○所為訴外人邱
    柏恩係於其受胎期間約28至29週早產出生之抗辯，殊不足取
    。雖上訴人乙○○另抗辯：訴外人邱柏恩出生時之體重僅
    1,500 公克，身長僅35公分，上開出生醫學證明之記載有誤
    云云，並提出高要市白土中心衛生院婦產科醫師於95年8月
    10日簽發之診斷證明書、公證書及財團法人海峽交流基金會
    證明書為證 (見原審卷119至122頁)，惟查，上訴人於95年6
    月23日就本件訴訟首次具狀抗辯時，仍自認訴外人邱柏恩之
    出生體重為2,800公克，僅爭執不得以該體重推斷訴外人邱
    柏恩非早產兒云云 (見原審卷40頁)，顯見上訴人乙○○於
    斯時對於上開出生醫學證明之記載並無疑義，且依常情判斷
    ，嬰兒出生之體重究為1,500公克，抑為2,800公克，對於產
    婦而言，應屬顯而易辨之事實，絕無混淆之可能，苟訴外人
    邱柏恩出生時確為體重僅達1,500公克之早產兒，上訴人焉
    有遲至原審言詞辯論期日即95年9月4日始作此抗辯之理 (見
    原審卷95頁)。復經衡酌出生時體重僅達1,500公克之早產兒
    ，於出生後所需要之照護、醫療程度，遠高於一般正常之嬰
    兒，並有住院觀察、治療之必要，此為眾所周知之事實，而
    上訴人除僅提出上開診斷證明書外，並未能提出訴外人邱柏
    恩出生時相關之就診、醫療紀錄或單據以資佐證，從而，於
    時隔3年後始由醫師所出具之上開診斷證明書，其記載是否
    與原始出生資料相吻合，即非無疑，尚難憑為有利於上訴人
    之認定。至上開出生醫學證明就訴外人邱柏恩出生孕期僅為
    29週之記載，固與其體重、身長不成比例 (見原審卷85 頁)
    ，惟該出生孕期之記載，乃係醫院根據上訴人乙○○之主述
    而填載，而非醫院經由產檢予以認定，既為上訴人所自認 (
    見原審卷94、95頁)，自亦不得據此推翻醫院於訴外人邱柏
    恩出生時，對其體重及身長進行實際測量後所取得之客觀數
    據。依上所述，應認上訴人乙○○係於受胎期間36週 (即
    252日)以上始產下訴外人邱柏恩，則依此推算上訴人乙○○
    之受胎期間即係在91年9月24日以前，尚在其與被上訴人之
    婚姻關係存續期間，是被上訴人主張上訴人間有通姦行為等
    語，應屬可取。雖上訴人所涉及通姦罪責，僅經檢察官提起
    公訴 (見本院卷41頁)，尚未經刑事法院判決確定，惟查刑
    事判決所為事實之認定，於獨立民事訴訟裁判時，本不受拘
    束，本院自得斟酌全辯論意旨及調查證據之結果，依自由心
    證，認定事實如上述，自無待乎該刑事判決確定 (參照最高
    法院41年台上字第1307號判例)。附此敘明。
(三)、按與有配偶之人通姦者，除應負刑事責任外，固無所謂侵害
    他人權利可言，惟依社會一般觀念，尚不得謂非以違背善良
    風俗之方法加損害於人之故意，茍其配偶確因此受有財產上
    或非財產上之損害，依民法第184條第1項後段，自仍得請求
    賠償；又通姦足以破壞夫妻間之共同生活而非法之所許，此
    從公序良俗之觀點可得斷言，不問所侵害係何權利，對於配
    偶之他方應構成共同侵權行為，且婚姻係以夫妻之共同生活
    為其目的，配偶應互相協力保持其共同生活之圓滿安全及幸
    福，而夫妻互守誠實，係為確保其共同生活之圓滿安全及幸
    福之必要條件，故應解為配偶因婚姻契約而互負誠實之義務
    ，配偶之一方行為不誠實，破壞共同生活之圓滿安全及幸福
    者，即為違反因婚姻契約之義務而侵害他方之權利。(最高
    法院41年臺上字第278號判例、55年臺上字第2053號判例參
    照)；又數人共同不法侵害他人之權利者，連帶負損害賠償
    責任；又不法侵害他人之身體、健康、名譽、自由、信用、
    隱私、貞操或不法侵害其他人格法益而情節重大者，被害人
    雖非財產上之損害，亦得請求賠償相當之金額，民法第185
    條第1項前段、第195條第1項前段分別定有明文。本件上訴
    人乙○○於其與被上訴人之婚姻關係存續期間，與上訴人甲
    ○○發生通姦行為，並產下訴外人邱柏恩，即屬以違背善良
    風俗之方式加損害於被上訴人，是被上訴人在精神上自必感
    受相當之痛苦，不言可諭，自得請求上訴人連帶賠償非財產
    上損害之慰撫金。爰斟酌上訴人甲○○係高工畢業，擔任水
    電工，名下有房屋及土地各一筆，價值共計104萬2,000元，
    另有投資45萬元 (見本院卷68、76反頁)；上訴人乙○○係
    初中肄業，目前無業，名下有土地2筆及房屋1筆，價值共計
    32 萬7,750元，尚有30萬元貸款未清償 (見本院卷49反、65
    、76反頁)；而被上訴人則為高中畢業，上士退伍，名下無
    不動產，按月領有退休俸1萬9,093元 (見本院卷49反、72、
    76反頁)，及上訴人乙○○與被上訴人結婚10餘年，然自89
    年間起即交惡，並處於分居狀態，且彼此間互有多起民、刑
    事爭訟 (見原審卷10、11、49至57、102至111頁；本院卷41
    、42、48至50頁)，以及上訴人之通姦行為對被上訴人所造
    成之痛苦等一切情狀後，認被上訴人請求上訴人連帶賠償慰
    撫金20萬元，尚屬適當。又被上訴人所受損害既係因上訴人
    間之通姦行為所致，自屬因故意行為所致之損害，是上訴人
    請求依民法第218條規定減輕賠償金額，應屬無據。
五、綜上所述，被上訴人本於侵權行為之法則，請求上訴人連帶
    給付20萬元部分，自屬應予准許。從而，原審就上開部分所
    為上訴人敗訴之判決，並無不合，上訴論旨指摘原判決此部
    分不當，求予廢棄改判，為無理由，應予駁回。
六、至兩造其餘之攻擊或防禦方法及未經援用之證據，經本院斟
    酌後，認為均不足以影響本判決之結果，自無逐一詳予論駁
    之必要，併此敘明。
七、據上論結，本件上訴應認為無理由，依民事訴訟法第449條
    第1項、第85條第2項，判決如主文。
中　　華　　民　　國　　96　　年　　 2　　月　　27　　日
  　　　　　　　　　民事第六庭
                        審判長法　官  林鄉誠
　　  　　　　　　　　　      法　官  楊豐卿
　　　  　　　　　　　　      法　官  許紋華
正本係照原本作成。
不得上訴。
中　　華　　民　　國　　96　　年　　 3 　月　　 1　 　日
　　　　　　　　　　　　　　　書記官  潘大鵬
